【裁判字號】    97,交抗,288
【裁判日期】    970610
【裁判案由】    聲明異議
【裁判全文】
臺灣高等法院高雄分院刑事裁定         97年度交抗字第288號
抗  告  人  甲  ○
即受處分人
上列抗告人因違反道路交通管理處罰條例聲明異議案件，不服臺
灣屏東地方法院中華民國97年4 月30日裁定（97年度交聲字第35
號），提起抗告，本院裁定如下：
    主  文
抗告駁回。
    理  由
一、抗告意旨略以：抗告人（即受處分人）甲○於民國96年8 月
    10日下午3 時15分許，駕駛車牌號碼6279-QN 號自小客車，
    行經屏東縣內埔鄉○○村○○路台一線406.5 公里北上車道
    時，因聽見異常聲響，發現後方有一機車騎士自行摔倒，而
    基於善心下車扶助。隨後屏東縣警察局內埔分局交通遂員警
    到場處理，抗告人亦配合至警局協助製作交通事故談話紀錄
    表。但卻因此於近3 個月後，遭開單舉發。惟(1)證人鄔煥美
    於原審審理時既證稱未注意抗告人駕駛於何車道，又豈知抗
    告人有無打方向燈？故其所為不利於抗告人之證詞，有嚴重
    瑕疵，不能採信，原審採信鄔煥美所證，顯失公允；(2)本件
    車禍現場圖並未依規定由當事人或在場人簽名，處理現場之
    警員許進財亦證稱非當時所製作，而係事故發生後近3 個月
    ，始依長官指示開立舉發通知單而於事後補製，自不能採為
    不利於抗告人認定之依據，原審採用據以為抗告人不利之認
    定，亦有違法；(3)車禍當天係大雨，而鄔煥美又腳著拖鞋、
    身穿輕便型雨衣、頭戴半罩式安全帽騎乘機車，原審裁定未
    考慮此客觀情況，而仍推論係因駕駛之視覺死角而致事故發
    生；且當日路況濕滑，即便是緊急煞車，是否會出現煞車痕
    ，亦有爭議，惟原審裁定以上開不合規定之現場圖，認定無
    煞車痕，又據以推論而為抗告人不利之認定，其推論亦有不
    周；(4)本件民事賠償請求時效尚未屆期，鄔煥美雖尚未提出
    訴訟，但仍非無可能故為不利於抗告人之證詞，原審裁定以
    其未提告即認其所證可以採信，亦有疑義。本件抗告人已於
    轉彎前4 、50公尺前，已打方向燈自快車道切入慢車道，並
    保持方向燈閃爍、注意有無視覺死角，直至完成轉彎動作，
    而並無違規之事實，因此提起抗告，並請求撤銷原裁定，更
    為適當之裁定云云。
二、原裁定意旨以：
  (一)證人鄔煥美於原審調查時具結證稱：「去年八月的時候，我
    騎乘機車從內埔沿著台一線往屏東方向直行，經過那個餐廳
    前的時候，我當時直行，那時候異議人要轉彎，那時異議人
    沒有打方向燈，就突然間要往右轉進入餐廳，我看到就緊急
    煞車，然後我就摔倒，我不確定我有沒有撞到異議人的車，
    也沒聽到碰的聲音。」等語明確。又觀以屏東縣警察局內埔
    分局所製作之道路交通事故現場圖，可知異議人當日係駕駛
    自用小客車沿外側快車道直行，然後右轉轉入慢車道，並進
    入緣滿餐廳入口，依前揭法律規定，異議人應讓直行車先行
    ，亦即異議人應注意其車後是否有直行之車輛，而禮讓其後
    直行之車輛先行，又衡情駕駛汽車之一般習慣及經驗法則，
    汽車之照後鏡有其死角，故駕駛汽車轉彎時，皆有稍轉頭往
    後注意有無來車之動作，而不得輕易地將汽車轉彎，況且證
    人鄔煥美於原審審理時一再證稱異議人當時沒有打方向燈，
    故此更益徵異議人已違反上開交通規則所課予之應注意義務
    甚明。
  (二)其次，觀之上開道路交通事故現場圖，可知在肇事現場，於
    慢車道上並未留有任何煞車痕，顯見證人鄔煥美當時騎乘重
    型機車之速度並非非常快，故證人鄔煥美於原審審理時證稱
    ：其當時的速度約40至50公里等語，應可採信。既然證人鄔
    煥美當時之行車車速並非甚快，則本件事故自應排除係因鄔
    煥美行車超速而導致煞車不及所致。又異議人雖然一再陳稱
    其有在轉彎當時有打方向燈，並否認證人鄔煥美於原審訊問
    時所為之證詞，然觀之證人鄔煥美所為之證詞，經核與屏東
    縣警察局內埔分局所製作之道路交通事故現場圖所示之內容
    完全相符，且衡情，倘若鄔煥美有意不利於異議人，則鄔煥
    美大可向異議人提出過失傷害之告訴，然鄔煥美卻未對異議
    人提出告訴，顯見鄔煥美並無有意不利於異議人，故其證詞
    自屬可信。
  (三)綜上所述，本件異議人未禮讓同向直行之證人鄔煥美先行，
    即快速右轉，且未打方向燈，導致鄔煥美緊急煞車而倒地受
    傷，故異議人有轉彎車未讓直行車先行，而肇事致人受傷之
    違規事實，甚為明確。從而，原處分機關依據道路交通管理
    處罰條例第61條第3 項規定應記違規點數3 點，核無不當，
    本件異議為無理由，應予駁回等語。
三、本件原處分機關係以：抗告人駕駛6279-QN 自用小客車於96
    年8 月10日下午3 時30分，在屏東縣台一線北上406.5 公里
    處，違反道路交通安全規則肇事致人受傷，而依道路交通管
    理處罰條例第61條第3 項規定應記違規點數3 點，有原處分
    機關即交通部公路總局屏東監理站97年1 月8 日屏監違字第
    裁82-V00000000號違反道路交通管理事件裁決書附卷可稽（
    見原審卷第14頁），惟該裁決書並未載明抗告人係違反道路
    交通安全規則何條項之規定。但依本件原處分機關「違反道
    路交通管理事件不服裁決聲明異議案件移送書」內「意見」
    欄記載為：「按『汽車駕駛人，爭道行駛有下列情形之一者
    ，處新臺幣600 元以上1800元以下罰鍰：四、在多車道不依
    規定駕車。』、『汽車駕駛人，駕駛汽車違反道路交通安全
    規則，因而肇事致人受傷者，記違規點數3 點』及『汽車在
    設有慢車道之雙向二車道，除應依前項各款規定行駛外，於
    快慢車道間變換車道時，應顯示方向燈，讓直行車先行，並
    注意安全距離。』道路交通管理處罰條例第45條第1 項第4
    款、第61條第3 項及道路交通安全規則第97條第2 項分別有
    明文。」等語，有該移送書在卷可稽（見原審卷第2 頁），
    據此，可認原處分機關係認定抗告人於上開時、地，駕駛汽
    車係有違反道路交通安全規則第97條第2 項規定之情形，因
    而肇事致人受傷。
四、按汽車在設有慢車道之雙向二車道，除應依前項各款規定行
    駛外，於快慢車道間變換車道時，應顯示方向燈，讓直行車
    先行，並注意安全距離，道路交通安全規則第97條第2 項定
    有明文。另按汽車行駛至交岔路口，其行進、轉彎，應依下
    列規定：四、右轉彎時，應距交岔路口三十公尺前顯示方向
    燈或手勢，換入外側車道、右轉車道或慢車道，駛至路口後
    再行右轉。但由慢車道右轉彎時應於距交岔路口三十至六十
    公尺處，換入慢車道，同規則第102 條第1 項第4 款亦定有
    明文。再按汽車駕駛人，駕駛汽車違反道路交通安全規則，
    因而肇事致人受傷者，記違規點數三點。道路交通管理處罰
    條例第61條第3 款亦訂有明文規定。
五、經查：
  (一)抗告人當日係駕駛上開自用小客車沿外側快車道南向北，行
    經上開地點，欲右轉轉入慢車道，並進入緣滿餐廳入口之事
    實，為抗告人所自承，並經鄔煥美所證明，故此部分之事實
    ，應可認定，則抗告人當時既係欲變換車道外，並右轉彎進
    入餐廳入口，自應依上開道路交通安全規則規定，應顯示方
    向燈，讓直行車先行，且應於距該餐廳入口處30公尺前，即
    應顯示方向燈或手勢，換入慢車道，駛至該入口後再行右轉
    。
  (二)另抗告人於上開時、地，欲右轉進入上開餐廳入口時，鄔煥
    美騎車則同向在後之慢車道上直行，並摔倒在地之事實，除
    經證人鄔煥美於原審證明外，並有鄔煥美上開騎乘之機車車
    損照片附卷可憑（見原審卷第60-62 頁），惟關於鄔煥美騎
    車係因何故而摔倒受傷一節，抗告人及鄔煥美2 人陳述，則
    並不相符。而鄔煥美於原審調查時具結證稱：伊去年八月時
    ，騎乘機車從內埔沿著台一線往屏東方向直行，經過那個餐
    廳前時，抗告人要轉彎，那時抗告人沒有打方向燈，就突然
    間要往右轉進入餐廳，伊看到就緊急煞車，然後伊就摔倒，
    伊不確定伊有沒有撞到抗告人的車，也沒聽到碰的聲音。伊
    不清楚當時抗告人從那個車道過來，因為他是直接轉彎過來
    ，又因他是突然轉彎，所以伊看到他車子沒有打方向燈，伊
    不確定伊有沒有確到抗告人的車等語（見原審卷第67-68 頁
    ）。然鄔煥美於車禍後接受警員詢問時，則稱：伊當時騎機
    車由南向北行駛在慢車道，至台一線406.4 公里緣滿餐廳前
    ，突見一部6279-QN 號自小客車並未開啟右邊方向燈即右轉
    進入緣滿餐廳，伊見狀即緊急煞車致無法控制而摔倒等語（
    見96年8 月10日談話紀錄表，原審卷第48頁），則鄔煥美上
    開關於抗告人係突然轉彎致其發現時緊急煞車，無法控制機
    車而摔倒一情，前後陳述均屬一致。
  (三)而抗告人於原審時係稱：伊要轉彎前四、五十公尺，伊就打
    方向燈，而且伊那時候大燈、霧燈都有打，伊也有看後視鏡
    ，而且伊那時候車上有搭載伊太太及女兒，所以伊開車很小
    心，伊女兒跟伊說後面有機車跌倒，伊就馬上踩煞車下來看
    ，伊不是突然間轉彎，伊當然有打方向燈等語（見原審卷第
    60 頁） ；另抗告人於車禍後接受警員詢問時係稱：伊當時
    駕駛一部6279-QN 號自小客車，由內埔往屏東南往北方向行
    駛台一線，至406.4 公里緣滿餐廳前，伊欲右轉前約十幾公
    尺有開啟右邊方向燈，到緣滿餐廳即右轉進入至緣滿餐廳前
    廣場，忽聽後方有聲音，伊即坐在車上轉頭察看，見一駕駛
    人及一部M7N-956 號重機車倒地，離伊所駕駛之車輛距離約
    10多公尺遠，伊即下車察看摔倒之機車騎士受傷情形等語（
    見96 8月10日談話紀錄表，原審卷第46頁）。據此，可知抗
    告人關於其係於右轉前距離餐廳入口處多遠之距離時，顯示
    右轉方向燈之陳述，前後並不一致。且抗告人於警詢時已自
    承於右轉彎前十幾公尺始開啟方向燈，而非依上開道路交通
    安全規則第102 條第1 項第4 款規定，距交岔路口三十公尺
    前即顯示方向燈，換入慢車道，駛至路口後再行右轉，故抗
    告人於警詢時已自承有違反上開道路交通安全規則規定之情
    形。
  (四)本院參酌證人鄔煥美至今並未向抗告人提出訴訟之情，且其
    所證騎車摔倒之原因，前後一致等情，認其此部分所證，應
    可採信，抗告人此部分前後不一致之陳述，應不足採信。故
    本件抗告人確有違反道路交通安全規則，因而肇事致人受傷
    之情形，應可認定。至於抗告人所提上開天候因素，因鄔煥
    美及抗告人於警詢時，均稱：當時有下雨，但路狀良好，視
    線尚可，道路無障礙物等語（見2 人上開談話紀錄表），故
    認當時天候因素，應與本件車禍發生原因無直接關係；致於
    鄔煥美當時縱係如抗告人所稱，係腳著拖鞋、身穿輕便型雨
    衣、頭戴半罩式安全帽騎乘機車，但此應亦與上開抗告人違
    反道路交通安全規則致肇事人受傷事實之認定無涉，均併此
    敘明。
六、是本件抗告人上開抗告意旨，難為其有利之認定，綜上所述
    ，抗告人確有違反道路交通安全規則，因而肇事致人受傷之
    情，事證應屬明確。從而原處分機關依據道路交通管理處罰
    條例第61條第3 項規定應記違規點數3 點，並無不當。原審
    依道路交通管理處罰條例第87條、道路交通案件處理辦法第
    19條之規定，裁定駁回抗告人之異議，核無違誤。抗告人仍
    執前詞提起抗告，並無理由，應予駁回。
七、據上論結，應依道路交通案件處理辦法第26條，刑事訴訟法
    第412 條，裁定如主文。
中    華    民    國    97    年    6     月    10    日
                  刑事第七庭  審判長法  官  莊飛宗
                                    法  官  孫啟強
                                    法  官  邱明弘
以上正本證明與原本無異。
不得再抗告。
中    華    民    國    97    年    6     月    10    日
                                     書記官  曾允志


司法院資訊處製作；財團法人民間司法改革基金會備份。
